【裁判字號】    88,上訴,2172
【裁判日期】    890711
【裁判案由】    常業重利
【裁判全文】
臺灣高等法院臺中分院刑事判決                  八十八年度上訴字第二一七二號
    上  訴  人
    即  被  告  甲○○
    選任辯護人  楊振芳
右上訴人因常業重利案件，不服臺灣彰化地方法院八十八年度訴緝字第四七號中華民
國八十八年八月三十一日第一審判決（起訴案號：臺灣彰化地方法院檢察署八十五年
度偵字第三九五二、四九四六號），提起上訴，本院判決如左：
    主  文
上訴駁回。
    事  實
一、甲○○曾於民國（以下同）七十九年九月二十六日，因偽造貨幣案件，經最高法
    院判處有期徒刑六年確定，嗣經減為有期徒刑三年六月，於八十一年六月三日假
    釋，於八十二年二月二十八日假釋期滿執行完畢，仍不知悔改。與陳阿英（原審
    法院另行審結）共同基於常業重利之犯意聯絡，自八十三年十一月二十三日起，
    至八十四年六月間（起訴書誤為四月間）止，在甲○○所經營之彰化縣和美鎮○
    ○路一一九號「快樂科技休閒廣場」電動玩具店內，附設「快樂汔車借款」，從
    事放款牟取高利業務。該放款業務開始時二人各出資約新台幣（下同）一百五十
    萬元，並分由甲○○招攬客戶，陳阿英則兼任會計工作，負責記帳及貸放金錢等
    事務，其貸放方式係利用借款人急需現金週轉之機會，要求借款人提供土地、汽
    車或簽發本票為擔保，且視借款人信用情形，約定按每百元日息一角三分三至五
    角五分不等之方式計算利息，並以十日、十五日或三十日不等日數為一期，又預
    扣利息，分別貸放金錢予丙○○、許煙芳（提供劉慶隆之妻楊淑微名義QE- 4398
    號自用小客車為擔保）、陳清江（提供陳麗明名義MV- 3768號自用小客車為擔保
    ）、陳金財、曾梭松、曾棍要、陳仁郎及楊天錄等不特定人，而藉此牟取與原本
    顯不相當之重利，所得重利並由二人朋分，且均以此為其等生活之憑藉，迄八十
    四年六月間，甲○○與陳阿英因帳目爭議而拆夥停止營業。嗣於八十五年五月一
    日十二時十五分許，法務部調查局中部地區機動工作組（簡稱中機組）派員前往
    彰化市○○街四十三號五樓之二陳阿英住處，搜得其經營貸放款項之相關帳冊一
    批而循線查獲。
二、案經法務部調查局中部機動組及彰化縣警察局分別移送臺灣彰化地方法院檢察署
    檢察官偵查起訴。
  理  由
一、訊據上訴人即被告甲○○（以下稱被告）固坦承曾投資前開快樂汽車借款，惟矢
    口否認有何常業重利之犯行，辯稱：「快樂汽車借款」係同案被告陳阿英向其借
    用辦公室經營，伊僅於陳阿英需錢時為其週轉，並賺取一般之利息，未涉犯前開
    常業重利犯行云云。惟經查（一）右開犯罪事實業據同案被告陳阿英於中機組調
    查及警訊時自承：「自八十四年十一月間起每人各出一百五十萬元」，核與被告
    坦承投資百萬元之供述大致符合。且同案被告陳阿英並於歷次警訊及偵、審中均
    指証被告甲○○經營前開貸款業務，並有其所提記載「會計」之薪資單影本在卷
    可稽。（二）證人即曾向「快樂汽車借款」借款或提供汽車質押借款之陳清江、
    王聯發、曾棍要、曾梭松、陳金財、許煙芳、劉慶隆均分別於中機組調查、警訊
    或偵、審中，証稱渠等經被告甲○○引荐，由陳阿英辦理借款，或經由被告甲○
    ○拿錢，向被告甲○○與陳阿英二人合夥經營之汽車借款公司借款，其中陳金財
    於八十五年十二月十二日偵查中更明指渠係向被告甲○○及陳阿英借款，借款時
    被告甲○○及陳阿英二人均在場，足見被告確有參予該放款業務之經營。（三）
    參以扣案在被告甲○○所經營店內搜獲之有關放款帳冊記載，被告甲○○與陳阿
    英於八十三年十一月二十三日每人各出一百五十萬元，同年十二月二日再各出二
    十萬元，迄八十四年三月二十四日止，每人曾多次各出三萬元至七十五萬元不等
    之款項供貸放之用，且自八十四年一月七日起，每人亦各有多次拿回數萬元不等
    之利潤。另有在同案被告陳阿英住處查扣之帳冊、車籍資料、票據、土地所有權
    狀及存摺等可資佐證。再按其帳冊之記載，其貸放之方式，或以土地，或以本票
    ，或以汽車質押，利息則因各人信用而異，自每百元日息一角三分三至五角五分
    不等，且以每十日、十五日或三十日為一期計算利息，足證被告甲○○確有參與
    貸放款項，並取息牟利之業務。矧前開借款人向被告甲○○、陳阿英等借款之利
    息，年利率高達百分之四十八以上，乃至有高達百分之一百以上者，與一般民間
    貸放之利息，顯然高出甚多，苟非彼等因一時情急於短期間之資金需求，焉有告
    貸之意願﹖是被告顯係乘該借款人之急迫，而貸以金錢，藉此牟取與原本顯不相
    當之重利，被告事後否認前開犯行，無非卸責之詞，不足採信。（四）被告之選
    任辯護人辯稱：部分借款人有欠款未還時，被告出面居間協調，難免得罪借款人
    ，方為不利於被告之供述。且同案被告陳阿英於八十五年九月十日偵查中指被告
    根本未出資，又證人丙○○於八十四年十月九日中機組、陳清江、許煙芳二人分
    別於八十五年七月十九日及八十五年八月五日偵查中，均未指被告經營放款業務
    ，足見「快樂汽車借款」係陳阿英所獨自經營，被告並未參與云云。惟查被告果
    係以第三人之立場基於善意出面為借款事件調解，應係有利於借貸雙方，衡情豈
    有得罪借款人致其挾怨報復之理。又許煙芳於八十五年二月十六日偵查中明確證
    述其係向被告甲○○借款，陳清江於八十五年七月十九日偵查時亦稱被告甲○○
    與陳阿英合夥經營汽車借款業務，渠有向「快樂汽車借款」借款。足見陳阿英、
    陳清江、許煙芳等人上開所供與事實不符。又該「快樂汽車借款」經營期間，被
    告甲○○與陳阿英二人不可能始終均同時在場，故丙○○供稱渠向陳阿英借款等
    語，亦不足以證明被告甲○○未合夥經營汽車借款業務。故本件被告罪證明確，
    其犯行堪予認定。
二、查被告甲○○經營「快樂汽車借款」，並藉貸放款於急需資金之人，牟取重利，
    期間長達半年以上，並與合夥人均分得多次數額在數萬元以上之利潤，足見其係
    以經營該重利行為為生活之憑藉，故其所為係屬常業。核被告所為，係犯刑法第
    三百四十五條之常業重利罪。被告甲○○與陳阿英間互有犯意聯絡及行為分擔，
    均為共同正犯。被告甲○○曾於七十九年九月二十六日，因偽造貨幣案件，經最
    高法院判處有期徒刑六年確定，嗣經減為有期徒刑三年六月，於八十一年六月三
    日假釋，於八十二年二月二十八日假釋期滿執行完畢，有本院被告全國前案紀錄
    表在卷可稽，其於刑之執行完畢後五年內再犯有期徒刑以上之本罪，係屬累犯，
    應依刑法第四十七條規定加重其刑。原審法院因而依刑事訴訟法第二百九十九條
    第一項前段，刑法第二十八條、第三百四十五條、第四十二條第二項、第四十七
    條，罰金罰鍰提高標準條例第一條前段、第二條之規定，並審酌被告甲○○為貪
    圖重利集資經營借款商號，乘人之急迫，貸以金錢牟取顯不相當之重利，嚴重危
    害地區經濟，犯罪後又飾詞卸責等一切情狀，量處處有期徒刑壹年陸月，併科罰
    金貳萬伍仟元，罰金部分並諭知易服勞役之折算標準，以示懲儆。經核其認事用
    法俱無不合，量刑亦稱妥適，被告上訴意旨否認犯罪，空言指摘原判決不當，並
    無可取，為無理由，應予駁回。
三、據上論結，應依刑事訴訟法第三百六十八條，判決如主文。
本案經檢察官乙○○到庭執行職務。
中      華      民      國    八十九    年      七      月     十一     日
                            臺灣高等法院臺中分院刑事第十庭
                                  審判長法  官  林  照  明
                                        法  官  李  寶  堂
                                        法  官  蕭  廣  政
右正本證明與原本無異。
如不服本判決應於收受送達後十日內向本院提出上訴書狀，其未敘述上訴之理由者並
得於提起上訴後十日內向本院補提理由書（均須按他造當事人之人數附繕本）。
                                        書記官  黃  禎  祥
中      華      民      國    八十九      年      七      月    十四    日
附錄論罪科刑法條：
刑法第三百四十五條
以犯前條之罪為常業者，處五年以下有期徒刑，得併科三千元以下罰金。
                                                                        Ｋ


司法院資訊處製作；財團法人民間司法改革基金會備份。
